【裁判字號】    96,重訴,93
【裁判日期】    970407
【裁判案由】    違反公司法等
【裁判全文】
臺灣臺北地方法院刑事判決              96年度重訴字第93號
公  訴  人  臺灣臺北地方法院檢察署檢察官
被      告  甲○○
選任辯護人  范清銘律師
上列被告因違反公司法等案件，經檢察官提起公訴（95年度偵字
第27720 號、96年度偵字第13301 號、96年度偵緝字第2112號）
，經被告就被訴事實為有罪之陳述，由本院合議庭裁定進行簡式
審判程序，判決如下：
    主  文
甲○○共同公司負責人，公司應收之股款，股東並未實際繳納，
而以申請文件表明收足，處有期徒刑陸月，如易科罰金，以銀元
佰元（即新臺幣玖佰元）折算壹日，減為有期徒刑月，如易
科罰金，以銀元佰元（即新臺幣玖佰元）折算壹日。緩刑貳年
。
    事  實
一、緣甲○○係科學通管理顧問有限公司（下簡稱科學通公司，
    設於臺北市中山區○○○路○ 段49號4 樓之4） 之負責人，
    丙○○則係記帳業者（丙○○部分，業經本院於97年3 月31
    日判決處有期徒刑6 月、減為有期徒刑3 月，緩刑2 年），
    另蒲靜怡係大眾會計事務所（設於臺北市○○區○○路67號
    9 樓之12）工商業務部承辦人員、楊恩賜係該會計師事務所
    配合會計師，而甲○○因欲設立科學通公司惟苦無設立資本
    ，經由丙○○之引界，四人明知科學通公司應收股款，股東
    均並未實際繳納，基於犯意之聯絡，由甲○○先於民國94年
    2 月22日，在華南商業銀行西門分行以科學通公司籌備處為
    名，開立帳號：000000000000號帳戶；再由蒲靜怡以日息3
    分，於同日調度大眾會計事務所資金新臺幣（下同）500 萬
    元：分別以「曾家祥」名義存款325 萬元、「甲○○」名義
    存款150 萬元、「陳羽娟」名義存款25萬元，進入前開科學
    通公司籌備處帳戶內，影印該帳戶存摺後為辦理公司申請設
    立登記所需之股款證明，於94年2 月24日即逕行全額領出；
    再另轉由楊瓊花、蒲靜怡聯絡製作科學通公司94年2 月22日
    之資產負債表，使該資產負債表顯示「銀行存款500 萬100
    元」、「資本500 萬元」等不實結果，再由楊恩賜辦理會計
    師填寫「科學通文教管理顧問有限公司設立登記資本額查核
    報告書」記載「所繳納股款內現金伍佰萬元... 依本會計師
    之見解，上述實收資本確已收足，截至簽證日止尚未動用」
    ，再於94年2 月25日併同其他應附具之公司章程、股東同意
    書等文件向臺北市政府申請設立登記，持前開表明已收足股
    款之文件，向臺北市商業管理處申請設立登記，使承辦人員
    誤信而獲准設立登記科學通公司。
二、案經財政部臺北市國稅局報請臺灣臺北地方法院檢察署檢察
    官偵查後起訴，再本院裁定進行簡式審判程序。
    理  由
一、訊據被告甲○○就於前揭時地分別擔任科學通公司之負責人
    、同案被告丙○○為記帳業者，由被告丙○○負責辦理科學
    通公司設立登記事宜，而科學通公司之股東均未實際出資，
    即委請大眾會計事務所之另案被告蒲靜怡、及會計師楊恩賜
    以日息3 分之調借款充為科學通公司股款，另由被告甲○○
    僅配合辦理銀行開戶，再由另案被告蒲靜怡、楊恩賜籌得款
    項存入、取得出資憑證、製作內容不實之資產負債表、資本
    額查核報告書，持為科學通公司之設立登記後，隨即將款項
    提領等事實，於本院調查、審理時均自白不諱，且：
  (一)有科學通公司登記全卷（見偵一卷第416 頁以下）附卷可參
    ：內含科學通公司設立登記資本額查核報告書（見偵一卷第
    422 頁）、資產負債表（見偵一卷第423 頁）、華南商業銀
    行科學通公司籌備處帳戶活期存款存摺（帳號：0000000000
    00）等附卷可參，可認科學通公司確有向臺北市商業管理處
    表明收足股款並據以辦理公司登記之事實。
  (二)科學通公司股東均未繳足股款之事實，另經證人吳志榮、曾
    家祥、陳羽絹偵查中證述（依據刑事訴訟法第159 條之5 第
    1 項規定具有證據能力）明確；
  (三)又科學通公司籌備處帳戶確有於公司成立前以轉帳或現金存
    入方式匯入資本額，待設立登記資本額查核報告書出具後，
    旋將款項匯出或領出等情，業經證人楊恩賜於另案偵查中具
    結證述明確（見偵一卷第481 頁），並有華南商業銀行西門
    分行96年5 月29日華西存字第09600138號函附該行存戶科學
    通公司籌備處帳號000000000000之存款往來明細（見偵二卷
    第59頁以下）等在卷可稽，可認資金均係由他人調度借充。
  (四)是依上開證人指述內容及卷附之各項文書等補強證據已足資
    擔保被告丙○○於本院審理中所為之上開任意性自白之真實
    性，按據刑事訴訟法第156 條之規定，自得據被告前開任意
    性自白及各該補強證據，採信被告任意、真實之自白，認本
    件事證明確，被告犯行洵堪認定，應予依法論科。
二、查被告行為後：
  (一)商業會計法第71條業於95年5 月24日修正施行，該條第5 款
    原規定「商業負責人、主辦及經辦會計人員或依法受託代他
    人處理會計事務之人員有左列情事之一者，處5 年以下有期
    徒刑、拘役或科或併科新臺幣15萬元以下罰金：.. 五 其他
    利用不正當方法，致使會計事項或財務報表發生不實之結果
    者。」，修正後則將上開條文之刑度規定提高為「5 年以下
    有期徒刑、拘役或科或併科新臺幣60萬元以下罰金」，茲比
    較新舊法之結果，自應適用被告行為時之法律即95年5 月24
    日修正施行前之商業會計法第71條第5 款使會計報表不實罪
    規定為有利。
  (二)刑法於94年2 月2 日公布，於95年7 月1 日施行。按行為後
    法律有變更者，適用行為時之法律，但行為後之法律有利於
    行為人者，適用最有利於行為人之法律，現行刑法第2 條第
    1 項訂有明文。此條規定乃與刑法第1 條罪刑法定主義契合
    ，而貫徹法律禁止溯及既往原則，係規範行為後法律變更所
    生新舊法律比較適用之準據法，是刑法第2 條本身雖經修正
    ，但刑法第2 條既屬適用法律之準據法，本身尚無比較新舊
    法之問題，應一律適用裁判時之現行刑法第2 條規定以決定
    適用之刑罰法律，先予辨明。又以本次刑法修正之比較新舊
    法，應就罪刑有關之共犯、未遂犯、想像競合犯、牽連犯、
    連續犯、結合犯，以及累犯加重、自首減輕暨其他法定加減
    原因（如身分加減）與加減例等一切情形，綜其全部罪刑之
    結果而為比較，最高法院95年5 月23日著有95年度第8 次刑
    庭會議決議可資參照。經查：
    1.刑法第216 條、第215 條行使業務上文書登載不實罪及同
      法第214 條使公務員登載不實罪，法定刑均為得科或併科
      銀元5 百元以下罰金，據修正後刑法施行法增訂第1 條之
      一：「中華民國94年1 月7 日刑法修正施行後，刑法分則
      編所定罰金之貨幣單位為新臺幣。94年1 月7 日刑法修正
      時，刑法分則編未修正之條文定有罰金者，自94年1 月7
      日刑法修正施行後，就其所定數額提高為30倍。但72年6
      月26日至94年1 月7 日新增或修正之條文，就其所定數額
      提高為3 倍」及刑法第33條第5 款修正為：「主刑之種類
      如下：五、罰金：新臺幣1 千元以上，以百元計算之」等
      規定，是依修正後之法律，刑法第216 條、第215 條行使
      業務上文書登載不實罪及刑法第214 條使公務員登載不實
      文書罪所得科處之罰金刑最高為新臺幣1 萬5 千元、最低
      為新臺幣1 千元；然依被告行為時之刑罰法律，即罰金罰
      鍰提高標準條例第1 條前段規定之提高倍數10倍及刑法第
      33條第5 款規定之罰金最低額1 元計算，該罪之罰金刑最
      高為銀元5 千元，最低額為銀元1 元，換算為新臺幣，最
      高額雖與新法同為新臺幣1 萬5 千元，然最低額僅為新臺
      幣3 元。因此，比較上述修正前、後之刑罰法律，自以被
      告修正施行前即行為時關於科處罰金刑之法律較有利於被
      告。
    2.修正施行前刑法第55條後段牽連犯之規定業經修正公布刪
      除，則被告之犯行，因行為後新法已刪除牽連犯之規定，
      此刪除雖非犯罪構成要件之變更，但顯已影響行為人刑罰
      之法律效果，自屬法律有變更。修正前刑法第55條牽連犯
      規定加重其刑至2 分之1 ；而上開規定於修正刪除後，刑
      法就行為罪數，除接續犯、想像競合犯、結合犯等實質上
      或裁判上一罪，以一罪論處原則上採取一罪一罰及數罪併
      罰，故修正前之處罰結果，顯較修正刑法規定一罪一罰或
      數罪併罰對被告有利。
    3.修正前刑法第28條關於共犯規定為：「二人以上共同實施
      犯罪之行為者，皆為正犯」，修正後刑法則規定為：「二
      人以上共同實行犯罪之行為者，皆為正犯」，揆諸本條之
      修正理由係修正共同正犯參與類型，確定在「實行」概念
      下之共同參與行為，始成立共同正犯，而被告與「陳董」
      具有犯意聯絡及行為分擔，且前開犯行業已實行犯罪行為
      ，均屬實行犯罪行為之正犯，則適用修正前刑法第28條規
      定論擬，並無不利於被告。
    4.再刑法第41條修正施行前為：「犯最重本刑為5 年以下有
      期徒刑以下之刑之罪，而受6 個月以下有期徒刑或拘役之
      宣告，因身體、教育、職業、家庭之關係或其他正當事由
      ，執行顯有困難者，得以1 元以上3 元以下折算1 日，易
      科罰金。但確因不執行所宣告之刑，難收矯正之效，或難
      以維持法秩序者，不在此限。併合處罰之數罪，均有前項
      情形，其應執行之刑逾6 月者，亦同」；再於修正施行後
      為「犯最重本刑為5 年以下有期徒刑以下之刑之罪，而受
      6 個月以下有期徒刑或拘役之宣告者，得以新臺幣1 千元
      、2 千元或3 千元折算一日，易科罰金。」，且修正施行
      前之易科罰金折算標準，依照修正施行前罰金罰鍰提高標
      準條例第2 條前段（95年7 月1 日已刪除）規定，就其原
      定數額提高為1 百倍折算1 日，則本件被告依照行為時即
      95年7 月1 日修正前之刑法第41條的易科罰金折算標準，
      均應以銀元3 百元折算1 日，經折算為新臺幣後，以新臺
      幣9 百元折算為1 日。經比較上開修正前後之刑法第41條
      規定及易科罰金折算標準，應修正施行前之規定，較有利
      於被告。
    5.刑法第74條關於緩刑要件（雖最高法院95年第8 次刑事庭
      會議決議認犯罪在新法施行前，新法施行後，緩刑之宣告
      ，應適用新法第74條之規定，惟新舊刑法關於刑之規定，
      揆之前揭說明，應綜其全部之結果，而為比較），被告行
      為時之刑法第74條規定，得為緩刑宣告之情形有以下二種
      ：(1)未曾受有期徒刑以上刑之宣告者。(2)前受有期徒刑以
      上刑之宣告，執行完畢或赦免後，5 年以內未曾受有期徒
      刑以上刑之宣告者。修正後之刑法第74條第1 項則規定：
      (1)未曾因故意犯罪受有期徒刑以上刑之宣告者。(2)前因故
      意犯罪受有期徒刑以上刑之宣告，執行完畢或赦免後，5
      年以內未曾因故意犯罪受有期徒刑以上刑之宣告者。本件
      被告前未曾受有期徒刑以上刑之宣告，有臺灣高等法院被
      告前案紀錄表在卷可稽，不論依修正前後刑法第74條規定
      皆得宣告緩刑。
    6.綜合上述之比較，揆諸前揭最高法院決議及修正後刑法第
      二條第一項前段、後段規定之「從舊、從輕」原則，自應
      適用被告行為時之法律應適用被告行為時之舊法，故以下
      未特別敘明者，均係指修正前之舊法，核先敘明。
三、核被告甲○○為科學通公司商業負責人，就科學通公司未收
    足股款，即行使會計師業務上登載不實文件表明收足而為公
    司登記之行為係犯公司法第9 條第1 項前段未收足公司股款
    而以申請文件表明收足罪、刑法第214 條使公務員登載不實
    文書罪、及刑法第216 條、第215 條行使業務上登載不實文
    書罪；此部分被告甲○○所犯，係與具有會計師身分之楊恩
    賜共同實施，依刑法第31條第1 項之規定，為共同正犯。另
    不實之存款紀錄使資產負債表產生錯誤之行為，係犯修正前
    商業會計法第71條第5 款使會計報表不實罪。上開犯罪，被
    告甲○○均與同案被告丙○○、另案被告蒲靜怡、楊恩賜共
    同犯罪，彼此間有犯意聯絡及行為分擔，均為共同正犯。而
    製作業務上不實之查核報告書後，復持以行使，其偽造之低
    度行為為行使之高度行為吸收，不另論罪。被告甲○○所犯
    之上開公司法第9 條第1 項前段罪、刑法第214 條罪、及刑
    法第216 條、第215 條罪，係以一行為而觸犯數罪名，為想
    像競合犯，應依刑法第55條規定，從一重之公司法第9 條第
    1 項之罪處斷。另公司法第9 條第1 項之罪與修正前商業會
    計法第71條第5 款之罪間，有方法結果之牽連關係，依刑法
    第55條之規定，應從較重之公司法第9 條第1 項處斷。起訴
    書雖未敘及被告另涉之行使業務上登載不實文書罪及使會計
    報表不實罪罪名，然經蒞庭公訴檢察官當庭陳明補充（見本
    院97年3 月10日筆錄第2 頁），無礙被告之攻擊防禦，且此
    二部分與原起訴部分既具有想像競合、牽連犯之關係，為裁
    判上一罪關係，基於審判不可分之原則，應為起訴效力所及
    ，本院自得審理，而亦因此既僅就起訴之犯罪事實增加罪名
    ，自無庸為變更起訴法條之諭知，均應併為審理，合併說明
    （最高法院88年度台上字第2282號刑事判決參照）。本院爰
    審酌被告甲○○於本院審理時已均坦承不諱，其行為僅係與
    擔任名義負責人、會計師共犯，已紊亂公司登記之正確性、
    及公司為社會公器之社會信賴，並審酌被告其餘之犯罪動機
    、目的、犯罪時所受之刺激、犯罪之手段、犯人之生活狀況
    、品行、智識程度、犯人與被害人平日之關係、犯罪所生之
    危險或損害、犯罪後之態度等一切情狀，判處如主文所示之
    刑，併諭知易科罰金之折算標準如主文所示。又查被告甲○
    ○犯罪時間係在96年4 月24日之前，依中華民國96年罪犯減
    刑條例第2 條第1 項第3 款、第7 條之規定，應減其宣告刑
    2 分之1 。查被告丙○○前未曾受有期徒刑以上刑之宣告，
    有臺灣高等法院被告全國前案記錄表附卷可稽，其因一時失
    慮，致犯本罪，且犯後坦承犯行，深知悔悟，並已主動捐款
    8 萬元予公益團體，有捐款收據在卷可稽，本院認其經此次
    科刑教訓後，當益知警惕，應無再犯之虞，因認其所受宣告
    之刑，以暫不執行為適當，爰併予宣告緩刑2 年，以勵來茲
    ，而啟自新。
四、至另被告乙○○之部分，另行審結。
據上論斷，應依刑事訴訟法第273 條之1 第1 項、第299 條第1
項前段，公司法第9 條第1 項，修正施行前商業會計法第71條第
5 款，修正後刑法第2 條第1 項、第11條前段、修正前刑法第28
條、第31條第1 項、第56條、第216 條、第215 條、第214 條、
第55條、第41條第1 項前段、第74條第1 款，罰金罰鍰提高標準
條例第1 條前段、第2 條，現刑法規所定貨幣單位折算新臺幣條
例第2 條，中華民國96年罪犯減刑條例第2 條第1 項第3 款、第
7 條之規定判決如主文。
本案經檢察官陳重言到庭執行職務
中    華    民    國    97    年    4     月    7     日
                  刑事第四庭  法  官  郭惠玲
如不服本判決，應於判決送達後10日內向本院提出上訴狀（應抄
附繕本）。告訴人或被害人如對於本判決不服者，應具備理由請
求檢察官上訴，其上訴期間之計算係以檢察官收受判決正本之日
期為準。
上正本證明與原本無異。
                              書記官  鄭雅文
中    華    民    國    97    年    4     月    8     日
附錄本案論罪科刑法條全文：
公司法第9 條
公司應收之股款，股東並未實際繳納，而以申請文件表明收足，
或股東雖已繳納而於登記後將股款發還股東，或任由股東收回者
，公司負責人各處5 年以下有期徒刑、拘役或科或併科新臺幣50
萬元以上250 萬元以下罰金。
有前項情事時，公司負責人應與各該股東連帶賠償公司或第三人
因此所受之損害。
第一項裁判確定後，由檢察機關通知中央主管機關撤銷或廢止其
登記。但裁判確定前，已為補正或經主管機關限期補正已補正者
，不在此限。
公司之設立或其他登記事項有偽造、變造文書，經裁判確定後，
由檢察機關通知中央主管機關撤銷或廢止其登記。
刑法第214條  使公務員登載不實罪
明知為不實之事項，而使公務員登載於職務上所掌之公文書，足
以生損害於公眾或他人者，處3 年以下有期徒刑、拘役或5 百元
以下罰金。
刑法第215 條  業務上文書登載不實罪
從事業務之人，明知為不實之事項，而登載於其業務上作成之文
書，足以生損害於公眾或他人者，處3 年以下有期徒刑、拘役或
5 百元以下罰金。
刑法第216 條  行使偽造變造或登載不實之文書罪
行使第210 條至第215 條之文書者，依偽造、變造文書或登載不
實事項或使登載不實事項之規定處斷。
修正施行前商業會計法第71條
商業負責人、主辦及經辦會計人員或依法受託代他人處理會計事
務之人員有左列情事之一者，處5 年以下有期徒刑、拘役或科或
併科新臺幣15萬元以下罰金：
一  以明知為不實之事項，而填製會計憑證或記入帳冊者。
二  故意使應保存之會計憑證、帳簿報表滅失毀損者。
三  意圖不法之利益而偽造、變造會計憑證、帳簿報表內容或撕
    毀其頁數者。
四  故意遺漏會計事項不為記錄，致使財務報表發生不實之結果
    者。
五  其他利用不正當方法，致使會計事項或財務報表發生不實之
    結果者。


司法院資訊處製作；財團法人民間司法改革基金會備份。
